臺灣新竹地方法院民事判決　　　　　　　98年度簡上字第84號
上　訴　人　劉瑞玉
即反訴被告　　　　　　　巷2號.
被上訴人　　趙家樂
即反訴原告　　　　　　　巷6號
上列當事人間請求拆屋還地事件，上訴人對於中華民國98年10月
30日本院竹北簡易庭98年度竹東簡字第139號第一審判決提起上
訴，被上訴人並提起反訴，本院於100年2月16日言詞辯論終結，
判決如下：
    主      文
原判決關於駁回上訴人後開第二項之訴部分，及該部分假執行之
聲請，並訴訟費用之裁判廢棄。
被上訴人應將坐落於新竹縣橫山鄉○○段410地號上，如原審判
決附圖所示A-B-E-F-A連接綠色部分面積3.61平方公尺之屋簷拆
除，並自民國九十五年十二月二十八日起至屋簷拆除之日止，按
年給付上訴人新臺幣貳佰陸拾參元。
其餘上訴駁回。
第一、二審訴訟費用由被上訴人負擔。
上訴人假執行之聲請駁回。
反訴被告應將坐落於反訴原告所有新竹縣橫山鄉○○段413地號
上，如原審判決附圖所示I-H-J-K-L-M-N-O-P-Q-R-S-T-U-I連線
黃色部分，面積1.27平方公尺土地上之地上物移除，將土地返還
反訴原告。
反訴訴訟費用由反訴被告負擔。
    事      實
壹、本訴部分
甲、上訴人方面
一、聲明：
（一）原判決廢棄。
（二）被上訴人應將坐落於新竹縣橫山鄉○○段410地號如原審
      判決附圖所示綠色部分面積3.61平方公尺之屋簷拆除。並
      自民國（下同）95年12月28日起至屋簷拆除之日止，按年
      給付上訴人新台幣（下同）374元。
（三）第一、二審訴訟費用由被上訴人負擔。
二、陳述：除與原判決記載相同者，茲引用之外，補稱：
（一）上訴人所購買系爭土地之前手為訴外人盧桂榮，盧桂榮之
      前手為劉清和，二人均有親戚關係；而被上訴人之父親趙
      若增係向另一訴外人徐清水購買土地，則趙若增與徐清水
      所簽立之買賣契約書並不能拘束訴外人盧桂榮與劉清河，
      此為債權效力相對性原則之當然解釋，被上訴人卻以其父
      親趙若增與訴外人徐清水所簽立之買賣契約之約定：「…
      房屋東邊簷水溝並洗澡房不得影響甲方窗戶並阻塞流水，
      西邊水溝中心為界亦不得阻塞水流…」，主張上訴人應受
      該買賣契約拘束，然依債權效力相對性原則，該契約書當
      事人間始受其拘束，尚不得以之對抗非契約當事人之上訴
      人。
（二）再查，縱使被上訴人之前手徐清水於59年之前即有屋簷越
      界之情事，但因訴外人劉清和（上訴人之前前手）與訴外
      人徐清水不僅為鄰居亦有親戚關係，故訴外人劉清和當時
      暫未主張權利，且訴外人劉清和全家於60年間遷至台北市
      居住，故地政事務所以原因發生日為67年3月15日逕為住
      所變更，並於68年9月19日完成住所變更之登記，而被上
      訴人於59年自訴外人徐清水繼受系爭房屋，並於67年於原
      地拆除重建，被上訴人之父親趙若增並未取得訴外人劉清
      和之同意得繼續占用，且被上訴人拆除重建時訴外人劉清
      和並不知悉，遲至訴外人盧桂榮將土地轉讓予上訴人，上
      訴人於97年4月間申請鑑界時方知悉被上訴人有越界建築
      情事，故上訴人之前前手劉清和於被上訴人越界建築時並
      不知情，原審未查，卻以「原告既知其前手於鄰地興建房
      屋屋簷有越界占用系爭土地，卻未曾提出異議情事，則原
      告顯須繼受其前手於被告興建系爭房屋時，未即提出異議
      之不利負擔」，實有速斷之嫌。
（三）再按土地所有人建築房屋逾越疆界者，鄰地所有人如知其
      越界而不即提出異議，不得請求移去或變更其建築物，固
      為民法第796條前段所明定，惟所謂知其越界，須鄰地所
      有人事實上知悉越界建築，方足當之。而主張鄰地所有人
      知其越界而不即提出異議者，應就此項事實負舉證之責任
      。最高法院83年台上字第605號著有判決意旨可參。查被
      上訴人所有房屋之屋簷興建位置逾越至上訴人所有之系爭
      土地上，雖被上訴人辯稱：「系爭房屋59年過戶後，於民
      國67年第一次修建，亦循上開界址重建，由承包水泥師傅
      邱貴廷所建，從民國67年至今30餘年從無任何人主張越界
      建築云云。」，然上訴人之前前手劉清和自60年間即全家
      搬至台北居住，系爭房屋處於無人居住狀態，被上訴人於
      67年改建時，上訴人之前前手劉清和根本未能得知有越界
      建築之情事，隨後於上訴人自前手盧桂榮買受土地於97年
      4月間重測時，上訴人方知悉有越界建築情事，是被上訴
      人主張鄰地所有人知其越界而不即提出異議，依上開最高
      法院判決意旨，被上訴人自應負舉證責任。
（四）末按所有人於法令限制之範圍內，得自由使用、收益、處
      分其所有物，並排除他人之干涉。又所有人對於無權占有
      或侵奪其所有物者，得請求返還之；對於妨害其所有權者
      ，得請求除去之；有妨害其所有權之虞者，得請求防止之
      。民法第765條、第767條分別定有明文。此雖乃所有權之
      內容，亦為法律為貫徹保障所有權人之規定。惟權利之行
      使不得以損害他人為主要目的，民法第148條第1項後段定
      有明文。此一「權利濫用」之概念，係指在外觀上雖為權
      利之行使，惟實質上卻違反權利之社會性，因而不能認為
      係正當行使權利之行為。亦即，權利人行使權利已逾越權
      利之本質及其經濟目的，或逾越社會觀念所允許的界限（
      例如，行使權利對於權利人無正當利益，或行使權利而使
      義務人遭受與權利所得利益顯不相當之損失）即構成權利
      之濫用。惟權利人行使權利，不免對義務人或他人造成不
      利益之結果，此乃不可避免之正常現象，自不能遽指為權
      利之濫用。是以判斷權利人是否為「權利濫用」，除權利
      人主觀上須有基於「不正當權利行使」之目的外，客觀上
      復須參酌其權利行使之行為，依社會一般觀念認定是否逾
      越權利之本質或日常生活觀念所允許之界限，始足當之。
      查，被上訴人所有系爭房屋為三層樓建築且建築二邊之屋
      簷不一致，系爭建築物一、二樓左側因被上訴人建築時有
      越界建築之情，故左側一、二樓屋簷大於右側屋簷，如拆
      除該越界部分反而使房屋二邊屋簷能夠一致，縱該屋簷內
      有鋼筋，因拆除部分僅數公分並不影響房屋結構，原審認
      :「被告越界部分屋簷內部有鋼筋存在，經本院前往現場
      履勘無訛，如拆除該屋簷，勢必影響系爭房屋結構，技術
      上較為困難，且所進行拆除及拆除後支撐工程，所需之花
      費不貲，與原告所要求返還之土地價值相較，恐尚屬不成
      比例」，實有誤會。反之，上訴人因被上訴人越界建築，
      故上訴人於建屋時不得不順應被越界建築之地形而變更原
      建築圖說施工，且被上訴人屋前原本設計於土地界線內於
      圍牆上方搭建採光罩兼車庫之用，但因被上訴人拒不拆除
      越界部分，致使該採光罩車庫無法依上訴人所有土地界線
      內之圍牆地形搭建，如強行搭建採光罩車庫將導致採光罩
      車庫搭建於被上訴人屋簷之上，此亦將導致該採光罩車庫
      不穩固之缺陷。再因被上訴人將其廚房抽油煙機排風口正
      對上訴人之門口，故上訴人搭建該採光罩車庫之目的不僅
      為停車之用亦有防雨效果，更有免於忍受被上訴人排放廢
      棄油煙之苦，故上訴人貫有搭建採光罩車庫之必要，衡諸
      上開最高法院判決，上訴人之請求並未違反民法第148 條
      第1項後段之限制，亦無權利濫用之情。
三、證據：陳援用第一審所提證據外，並提出不動產異動索引、
    土地登記謄本，並聲請訊問證人盧桂榮。
乙、被上訴人方面
一、聲明：
（一）上訴駁回。
（二）第一、二審訴訟費用由上訴人負擔。
二、陳述：除與原判決記載相同者，茲引用之外，補稱：
（一）上訴人雖主張訴外人劉清和全家於60年間遷至台北市居住
      ，並於68年9月19日完成地政事務所住所變更登記，劉清
      和並不知悉413地號建物拆除重建情事云云。惟查劉清和
      與上訴人劉瑞玉之父係親兄弟，亦即為上訴人之伯父，劉
      清和搬遷至台北後每年春節、清明節均回鄉（劉家祖先位
      於上訴人現在住家隔壁）祭祖，遇有婚喪喜慶亦有回鄉參
      與，且劉清和未售房屋前，將房屋分別曾先後租賃予黃文
      弘及徐永貴二家人多年，此期間，劉清和更將其房屋最靠
      外之一小房間，做為存放物品及返鄉夜宿之用，期間長達
      30幾年，劉清和家人返鄉均有跡可尋，亦合於一般客家人
      重視祭祖風俗及交友狀況。且413地號之建物重建，劉清
      和及家人不但知悉且和悅祝福，從未表示任何意見。再者
      ，上訴人於本院竹東簡易庭98年7月1日筆錄自承：「（問
      ：你購買410土地之前，土地使用情況為何？）老式房子
      ，我買後拆除重建。我是向叔叔的兒子購買，我堂弟向三
      伯父買地…」、「（被告：原告上次說上次開庭提到其三
      伯父知道我們再蓋的時候有侵佔他們的土地，因當時土地
      也是他親戚的，也沒有異議）…其三伯父之前因自家兄弟
      蓋屋簷超出來，他們沒計較…」等語。
（二）本件拆屋還地之訴如進行拆除及拆除後支撐工程，所需之
      花費不貲，與上訴人要求返還之土地價值相較，損害與利
      益比例相衡，明顯違反行政程序法第7條行政行為，應依
      下列原則為之：二、有多種同樣能達成目的之方法時，應
      選擇對人民權益損害最少者。三、採取之方法所造成之損
      害不得與欲達成目的之利益顯失均衡。因上訴人所有地上
      物亦有1.27平方公尺占用被上訴人土地，被上訴人願意與
      上訴人互相交換雙方主張侵占之面積，多餘部分由被上訴
      人以合理金額買回，或在雙方均不拆除越界之建築情況下
      ，同意以上訴人訴狀載明之租賃金額每年374元，扣除佔
      有地號413部分，重新核算費用，雙方訂定租賃契約，由
      被上訴人定期支付租賃價金，或雙方承認原審囑託內政部
      國土測繪中心98年9月15日鑑定結果，東側屋簷一半屬於
      上訴人，上訴人亦承認兩造南面交接處上訴人侵占被上訴
      人之土地，但雙方維持現狀均不拆除越界之建築，和平共
      處。
三、證據：援用第一審所提證據。
貳、反訴部分：
甲、反訴原告方面
一、聲明：
（一）反訴被告應將坐落反訴原告所有新竹縣橫山鄉○○段第
      413地號，如原審判決附圖所示黃色部分，面積1.27平方
      公尺土地上之地上物移除，將土地返還反訴原告。
（二）反訴訴訟費用由反訴被告負擔。
二、陳述：反訴被告新建房屋時，為穩固其墊高之地基，將大量
    土石水泥填於反訴原告所有之新竹縣橫山鄉○○段413地號
    土地上，此經原審囑託內政部國土測繪中心於98年9月15 日
    鑑定結果，反訴被告確有占用反訴原告1.27平方公尺之土地
    ，其上並有管路通過，為此爰依民法第767條訴請反訴被告
    移除占用之地上物後交還占用土地。
三、證據：提出內政部國土測繪中心98年8月12日鑑定圖、現場
    照片二幀。
乙、反訴被告方面
一、聲明：
（一）反訴原告之訴駁回。
（二）反訴訴訟費用由反訴原告負擔。
二、陳述：伊於興建房屋時在伊房屋外牆旁巷道舖設水泥矮牆，
    反訴原告母親當時要求伊將矮牆與反訴原告所有房屋外牆相
    鄰之狹窄巷道一併填土，現反訴原告又要求伊移除，實屬好
    心沒好報等語。
    理      由
甲、程序方面：
一、按當事人於簡易訴訟第二審程序提起反訴，非經他造同意，
    不得為之。民事訴訟法第446條第2項定有明文。此項規定依
    同法第436條之1第3項規定，於簡易訴訟第二審程序準用上
    述規定。本件被上訴人於第二審訴訟程序提起反訴，請求上
    訴人將坐落其所有新竹縣橫山鄉○○段第413地號，如原審
    判決附圖所示黃色部分，面積1.27平方公尺土地上之地上物
    移除，將占用土地返還被上訴人，且經上訴人當庭表示同意
    之意思（見本院卷第41頁），並基於免除當事人之訟累，及
    紛爭一次解決之原則，認被上訴人提起之反訴應予准許，先
    予敘明。
二、本件被上訴人即反訴原告經合法通知，未於言詞辯論期日到
    場，核無民事訴訟法第386條所列各款之情形，爰依上訴人
    即反訴被告之聲請，由其一造辯論而為判決。
乙、本訴方面
一、上訴人起訴主張：上訴人為新竹縣橫山鄉○○段410地號土
    地（下稱系爭410地號土地）所有權人，與被上訴人所有之
    同段413地號土地（下稱413地號土地）相鄰。上訴人於96年
    間擬於系爭410地號土地上建築房屋，經測量後始發現被上
    訴人所有坐落新竹縣橫山鄉○○路○段407巷6號之房屋（下
    稱系爭房屋）左側屋簷占用上訴人所有系爭410地號土地如
    原審判決附圖所示綠色區域面積約3.61平方公尺。上訴人乃
    於97年2月17日以竹東郵局第54號存證信函催被上訴人拆除
    越界部份屋簷，惟被上訴人置之不理，再經上訴人聲請調解
    亦不成立，上訴人礙於建築執照之期限，不得已僅能變更建
    照圖說，因而縮小上訴人原本之建築面積，致上訴人受損甚
    鉅，為此爰依民法第767條規定，請求被上訴人將坐落系爭
    410地號如原審判決附圖所示綠色部分面積3.61平方公尺之
    屋簷拆除，並自95年12月28日起至拆除屋簷日止，按年給付
    上訴人374元等情。被上訴人則以：系爭房地係被上訴人之
    父趙若增於59年8月12日向訴外人徐清水所承購，67年間原
    地重建時相鄰410地號土地所有人劉清和亦知越界建築情事
    而未表示異議，上訴人為其後手亦應受拘束，況系爭房屋如
    進行拆除所需花費不貲，與上訴人要求返還之土地價值相較
    明顯不成比例，上訴人為權利濫用等語，資為抗辯。
二、經查，上訴人主張被上訴人所有系爭房屋左側一、二樓屋簷
    越界占用上訴人所有系爭410地號土地如原審判決附圖所示
    A-B-E-F-A連接綠色部分面積3.61平方公尺等情，業經原審
    會同內政部國土測繪中心人員現場勘驗測量屬實，製有勘驗
    筆錄及內政部國土測繪中心98年9月25日鑑定書及鑑定圖在
    卷可按（見原審卷第48至52頁、第54至57頁），是上訴人此
    部分之主張，堪予認定。上訴人又主張系爭房屋無權占用其
    所有系爭土地，訴請被上訴人拆除越界屋簷及給付相當於租
    金之不當利益等情，惟為被上訴人所否認，並以前揭情詞置
    辯。是本院爰審酌上訴人前開請求是否有理，述之如下：
（一）按以無權占有為原因，請求返還所有物之訴，倘被告對於
      原告就其物有所有權之事實，已無爭執，惟以非無權占有
      為抗辯者，則原告對於被告無權占有之事實，即無舉證責
      任，而被告就其占有係有正當權源之事應負舉證之責，如
      不能證明，即應認原告之請求為正當。最高法院著有72年
      台上字第1552號及2516號判決意旨可資參照。本件系爭
      410地號土地為上訴人所有，業如前述。則依前開說明，
      被上訴人自應就系爭房屋占用系爭410地號土地之合法權
      源負舉證責任，先予敘明。
（二）被上訴人雖抗辯其父於59年間購買系爭房屋，並於67年間
      依原買賣契約所載界址重建，迄今30餘年無人主張越界建
      築，上訴人於原審亦自承其前前手劉清和明知被上訴人之
      父重建時有越界建築情事而未異議，上訴人即應受民法第
      796條規定之拘束，況系爭房屋如進行拆除所費不貲，與
      上訴人要求返還之土地價值相較明顯不成比例，上訴人為
      權利濫用云云，並提出房屋買賣契約書影本、建物登記謄
      本各一份為證（見原審卷第25至26頁），惟查：
  １、按土地所有人建築房屋逾越疆界者，鄰地所有人如知其越
      界而不即提出異議，不得請求移去或變更其建築物，民法
      第796條前段定有明文，其立法理由在於土地所有人建築
      房屋，遇有逾越疆界之時，鄰地所有人如知其越界，應即
      提出異議，阻止動工興修。若不即時提出異議，俟該建築
      完成後，始請求移去或變更其建築物，則土地所有人未免
      損失過鉅，姑無論鄰地所有人是否存心破壞，有意為難，
      而於社會經濟，亦必大受影響，故為法所不許。而所謂知
      其越界，非依客觀情事，可認知建築房屋已有越界建築情
      形定之，而係應就鄰地所有人個人之情事定之，亦即須鄰
      地所有人事實上知悉越界建築，方足當之；又所謂不即提
      出異議，係指鄰地所有人於知悉土地所有人建築逾越疆界
      後，依一般社會觀念，於相當時間內能提出異議而未提出
      者而言。又主張鄰地所有人知其越界而不即提出異議者，
      應就此項事實負舉證之責任。查，系爭410地號土地為上
      訴人於95年間向訴外人盧桂榮所購得，而盧桂榮之前手則
      為劉清和（83年9月16日劉清和以贈與為原因移轉予盧桂
      榮）；另系爭413地號土地為被上訴人之父趙若增於59年
      間向訴外人徐清水購得，並於68年間拆除原有舊屋重建為
      系爭房屋等情，業據上訴人提出土地登記謄本、不動產異
      動索引為證（見原審卷第7至9頁、本院卷第16至25頁），
      並為兩造所不爭。被上訴人雖提出其父趙若增與徐清水於
      59年間簽訂之房屋買賣契約書（見原審卷第25頁），以該
      契約書第8條載有「…房屋東邊簷水溝並洗澡房不得影響
      甲方（即趙若增）窗戶並阻塞流水，西邊水溝中心為界亦
      不得阻塞水流…」等情，主張房屋東邊簷水溝即為兩造房
      屋最早之界址云云。惟前揭契約當事人為被上訴人之父趙
      若增及訴外人徐清水，本於契約之相對性，自無拘束當時
      之系爭410地號土地所有權人劉清和或上訴人或其前手盧
      桂榮之效力。又上訴人之前前手劉清和於67年間已遷居至
      台北，並於68年9月19日經地政事務所逕為住所變更登記
      ，有土地登記謄本在卷可按（見本院卷第21頁），並經證
      人即上訴人之前手盧桂榮到庭結證：「（橫山鄉○○段
      410地號土地及其上房屋是你賣給上訴人？）是的」、「
      （系爭房屋是你向劉清和買的？）是的，印象中是83年時
      買的」、「（當時劉清和有無住在系爭房屋？）沒有，我
      78年嫁過來時，劉清和就已經住在台北。當時系爭房子有
      租給別人，後來就空在那裡」、「（是否知道相鄰413地
      號土地上的房屋屋簷有無越界至你的土地？）我不知道，
      因為我都沒有去住，也沒有整理」等語屬實（見本院卷第
      40頁反面），則劉清和既未居住於系爭410地號土地上之
      舊屋，已難認其明知被上訴人之父趙若增於重建時有越界
      建築情事，遑論上訴人之前手盧桂榮亦自陳其不知鄰地所
      有人有越界建築，自無可能再輾轉告知予上訴人。至兩造
      於原審98年7月1日調解程序時固分別陳稱：「（被上訴人
      ）聲請人上次開庭提到三伯父知道我們再蓋的時候有侵占
      他們的土地，因當時土地也是她親戚的，也沒有異議」、
      「（上訴人）我認為應從我買賣土地開始算起。我上次說
      三伯父（按即劉清和）之前因自家兄弟蓋屋簷超出來，他
      們沒有計較，而相對人先前進出門的方向是在我目前蓋房
      子的土地正前方，現在則是在花園的前方，之前我說要把
      牆砌起來，因為他們家排油煙機對我的門，我不砌起來不
      行」等語（見原審卷第32頁）；惟上訴人於本院則稱：「
      （之前原審為何說自家兄弟屋簷超出來不用計較？）當時
      我是這樣認為，目測差距沒有很大，是後來判我敗訴，我
      才去台北問我伯母（即證人盧桂榮），『自家兄弟屋簷超
      出來不用計較』是我自己認為，後來我才去求證」等語（
      見本院卷第32頁反面），顯見上訴人係憑其主觀認定因劉
      清和與徐清水為親戚，故縱有越界建築情事亦無計較，惟
      尚難據此即認定其於承購系爭410地號土地時明知系爭房
      屋屋簷有越界情事。況，調解程序中，當事人所為之陳述
      於調解不成立後之本案訴訟，不得採為裁判之基礎，為民
      事訴訟法第422條所明定，是亦不能以上訴人於調解程序
      中所為之上開陳述，逕採為上訴人不利之論據。又訴外人
      劉清和是否於每年過節時返鄉祭祖，與其是否知悉被上訴
      人之父趙若增有無越界建築並無關聯，此外，被上訴人就
      其房屋越界建築斯時被上訴人之前手如何知悉乙情，並未
      舉證以實其說，是其主張系爭房屋至今30餘年從無任何人
      主張越界建築，故上訴人於95年承購鄰地，即不得請求拆
      除越界屋簷云云，於法無據，亦無可採。
  ２、被上訴人又以上訴人有權利濫用之情形資為抗辯。按權利
      之行使，不得違反公共利益，或以損害他人為主要目的，
      民法第148條第1項雖有明文。惟按民法第148條權利濫用
      之禁止，係規定行使權利，不得以損害他人為主要目的，
      若當事人行使權利，雖足使他人喪失利益，而苟非以損害
      他人為主要目的，即不在該條所定範圍之內（最高法院45
      年台上字第105號判例參照）。故權利濫用者，須兼備主
      觀上專以損害他人為主要目的及客觀上因權利行使取得利
      益與他人所受損害不相當，缺一不可。是以行使權利者，
      主觀上若非專以損害他人為主要目的時，縱因權利之行使
      致影響相對人之利益時，亦難認係權利濫用。本件上訴人
      訴請被上訴人拆除占用上訴人土地部分之屋簷，雖將損及
      被上訴人所有系爭房屋之完整性，惟越界部分為系爭房屋
      一樓及二樓之屋簷突出物，縱予以拆除應不致損及系爭房
      屋之主結構，且系爭房屋屋齡已久，屋簷突出物已有多達
      十餘處之龜裂痕跡，部分並有水泥剝落，鋼筋外露之情，
      業據本院履勘現場屬實，並有勘驗筆錄及現場照片在卷可
      稽（見本院卷第64至75頁、第82、83頁），而上訴人為遷
      就被上訴人越界之屋簷突出物，致其於興建房屋時一、二
      樓牆面需跨接於被上訴人越界之屋簷上，致房屋外觀上甚
      為怪異（見本院卷第69頁照片），且亦影響上訴人屋前庭
      院之使用，上訴人主張其因之無法順利搭建採光罩車庫使
      用，尚堪採信。且系爭410地號土地究屬上訴人所有，其
      為維護土地所有權之完整性，而請求拆屋還地，乃所有權
      權能之正當行使，尚不得僅以被上訴人抗辯其所有之房屋
      屋簷拆除所需花費不貲，即遽指上訴人行使權利係專以損
      害他人為主要目的。是被上訴人抗辯上訴人起訴請求伊拆
      屋還地係屬權利濫用，尚非有據。
（三）從而，上訴人依民法第767條之規定，訴請被上訴人將坐
      落系爭410地號土地如原審判決附圖所示綠色部分面積3.
      61平方公尺之屋簷拆除，為有理由，應予准許。
（四）另按無法律上原因而受利益，致他人受損害者，應返還其
      利益。雖有法律上原因，而其後已不存在者，亦同。此為
      民法第179條所明定。故其得請求之不當得利範圍，應以
      他方所受之利益為度，非以請求人所受損害為準。無權占
      有他人土地，可能獲得相當於租金之利益，為社會通常之
      觀念。本件被上訴人所有之房屋自68年間越界占用系爭
      410地號土地迄今，已如前述，揆諸前開說明，自屬獲得
      相當於使用系爭區域土地租金之不當利益。而上訴人係自
      95年12月28日取得系爭410地號土地之所有權，有土地登
      記謄本在卷可按，從而，上訴人請求被上訴人返還自95年
      12月28日起迄拆除屋簷之日止，每年獲得相當於租金之不
      當利益，即屬有據。
（五）次按基地租金之數額，除以基地申報地價為基礎外，尚須
      斟酌基地之位置，工商業繁榮之程度，承租人利用基地之
      經濟價值及所受利益等項以為決定。又城市地方房屋之租
      金，以不超過土地及其建築物申報總價額年息百分之10為
      限；土地法第97條第1項定有明文。而土地法第97條規定
      之土地價額，係指法定地價而言，為土地法施行法第25條
      所明定；又土地法第148條規定，土地所有權人依土地法
      所申報之地價為法定地價。且土地法第97條所稱之城市地
      方係指市縣行政區域而言，凡在市縣行政區域內者，即有
      其適用。經查，上訴人所有之系爭410地號土地申報地價
      為每平方公尺1,040元，有上訴人提出之土地登記第一類
      謄本可稽，本院審酌系爭土地地目為建，位於新竹縣橫山
      鄉橫山火車站後方，距鐵道約20公尺左右，附近尚非繁榮
      ，而被上訴人占用部分僅係作為屋簷突出物使用，無任何
      商業用途，認上訴人主張被上訴人就占用系爭土地所受相
      當於租金之利益，以前開申報地價7%計算方為適當。從而
      ，上訴人請求被上訴人應自95年12月28日起至拆除屋簷之
      日止，每年給付被上訴人獲得相當於租金之不當得利金損
      害金263元（計算式：3.61（平方公尺）×1,040元（地價
      ）×7％＝263元；元以下四捨五入），為有理由，逾此部
      分之請求，則屬無據，應予駁回。
六、綜上，上訴人本於民法第767條所有物返還請求權，及同法
    第179條不當得利返還請求權法律關係，訴請被上訴人拆除
    系爭房屋越界占用之屋簷，並自95年12月28日起至拆除屋簷
    之日止，每年給付被上訴人263元，為有理由，應予准許。
    逾此所為請求，為無理由，應予駁回。原審就上開應准許部
    分，為上訴人敗訴之判決，並駁回其假執行之聲請，尚有未
    洽，上訴意旨求予廢棄改判，為有理由，爰由本院予以廢棄
    改判如主文第二項所示。至於上訴人之請求不應准許部分，
    原判決為上訴人敗訴之判決，並駁回其假執行之聲請，經核
    於法並無不合，上訴意旨求予廢棄改判，為無理由，應駁回
    其上訴。又本件訴訟標的價額在165萬元以下，依法不
    得上訴第三審，一經本院第二審判決即告確定，是上訴人聲
    明如受有利判決，願供擔保請准宣告假執行，即無實益，應
    予駁回，附此敘明。
丙、反訴方面
一、反訴原告起訴主張：反訴被告於新建房屋時，為穩固其墊高
    之地基，將大量土石水泥填於反訴原告所有之新竹縣新庄段
    413地號如原審判決附圖所示I-H-J-K-L-M-N-O-P-Q-R-S-T-U
    -I連線黃色部分面積1.27平方公尺土地上，其上並有管路通
    過，爰依民法第767條請求反訴被告移除並交還占用土地等
    語。反訴被告則以：係反訴原告母親拜託伊於前開土地上填
    土，如反訴原告執意要求，伊願意自行移除土作物等語，資
    為抗辯。
二、反訴原告主張反訴被告於其房屋外牆邊圍填水泥矮牆，占用
    反訴原告所有系爭413地號土地如原審判決附圖所示I-H-J-K
    -L-M-N-O-P-Q-R-S-T-U-I連線黃色部分面積1.27平方公尺土
    地等情，業經原審會同內政部國土測繪中心人員現場勘驗測
    量屬實，製有勘驗筆錄及內政部國土測繪中心98年9月25 日
    鑑定書及鑑定圖在卷可按（見原審卷第48至52頁、第54至57
    頁），堪認反訴原告之主張為真。
三、又反訴被告雖辯稱越界水泥矮牆係反訴原告母親拜託伊填土
    云云，惟未能舉證以實其說，自不足採。從而，反訴原告依
    民法第767條之規定，請求反訴被告將坐落系爭413地號土地
    上如原審判決附圖所示I-H-J-K-L-M-N-O-P-Q-R-S-T-U-I連
    線黃色部分面積1.27平方公尺之地上物移除，並將占用土地
    交還反訴原告，為有理由，應予准許。
丁、本件事證已臻明確，兩造就本訴及反訴部分所為之其餘攻擊
    、防禦或舉證，經本院斟酌後，認為均不足以影響本判決之
    結果，自無庸逐一論述，併此說明。
戊、結論：本件上訴為一部有理由，一部無理由，依民事訴訟法
    第436條之1第3項、第450條、第449條第1項、第385條第1項
    、第79條，判決如主文。被上訴人提起反訴部分，為有理由
    ，依民事訴訟法第78條、第385條第1項，判決如主文。
中    華    民    國   100    年    3     月    4     日
                 民事第二庭    審判長法  官  盧玉潤
                                     法  官  彭淑苑
                                     法  官  楊明箴
以上正本係照原本作成。
不得上訴。
中    華    民    國   100    年    3     月    4     日
                                     書記官  林欣宜